【裁判字號】    95,交聲,696
【裁判日期】    951025
【裁判案由】    聲明異議
【裁判全文】
臺灣高雄地方法院刑事交通事件裁定     95年度交聲字第696號
原處分機關  高雄市政府
異  議  人
即受處分人  甲○○
上列受處分人因違反道路交通管理處罰條例案件，對於高雄市政
府95年10月2 日所為之處分（原處分案號：高市府交裁字第裁32
-B00000000號）聲明異議，本院裁定如下：
    主  文
原處分撤銷。
甲○○汽車駕駛人肇事致人受傷逃逸，吊銷其駕駛執照，壹年內
不得考領駕駛執照。
    理  由
一、聲明異議意旨略以：異議人即受處分人甲○○於民國95年1
    月9 日下午4 時25分許，駕駛車牌號碼7191-PA 號自用小客
    車行經高雄市○○○路與高速公路便道交岔路口之際，固曾
    與謝月秋所騎乘之車牌號碼YCO-835 號重型機車發生碰撞而
    肇事。惟異議人為警移送之肇事逃逸犯行於偵查後，業經檢
    察官為不起訴處分確定，詎原處分機關於同年10月2 日就異
    議人上開肇事行為進行裁處時，竟對異議人裁處吊銷駕駛執
    照，終身禁考之處分，自有違誤，為此聲明異議，請求從輕
    處分等語。
二、關於異議人有無肇事致人受傷而逃逸之違規行為方面
(一)異議人於95年1 月9 日下午4 時25分許，駕車行經高雄市○
    ○○路與高速公路便道交岔路口之際，曾與被害人謝月秋所
    騎乘之機車發生碰撞而肇事，謝月秋也因而人車倒地，惟異
    議人見狀並未下車施以救助，亦未報請警方前來，而係在與
    謝月秋進行短暫交談後，未留下聯絡方式即逕自駛離現場等
    節，經異議人於95年1 月11日警詢中，坦言：我於95年1 月
    9 日下午4 時25分許，駕車行經高雄市○○○路與高速公路
    便道交岔路口之際，謝月秋所騎乘之機車，忽然撞上我所駕
    駛車輛之右前車輪一帶，我見狀準備下車查看時，謝月秋就
    站起來擅自開啟我的右側車門，並很生氣的說要報警處理，
    且表示要記我的車牌號碼，我因為有要事須辦，所以就將車
    子開走，而未在現場等警方處理等語明確（參見高雄市政府
    警察局三民第二分局高市警32分偵字第0950002445號刑案偵
    查卷宗，下稱警卷，第2 至4 頁），且核與證人謝月秋於同
    年月9 日、10日之警詢中陳述大致相符（警卷第7-9 頁、17
    -18 頁），並有道路交通事故現場圖暨調查報告表（一）、
    （二）等件可按（警卷第12-15 頁），已堪認定。而謝月秋
    當時因人車倒地致受有左膝擦傷、右膝瘀血等傷害乙情，有
    乃榮醫院95年1 月9 日診斷證明書1 紙可稽，亦堪認明。
(二)謝月秋因車禍事故受有左膝擦傷、右膝瘀血等傷害，且被告
    在車禍事故發生後，雖已知悉謝月秋人車倒地，確猶然逕將
    車輛駛離，均業如前述。又機車駕駛人在騎乘機車之過程中
    ，因碰撞而人車倒地，該機車駕駛人即可能因而受有肢體擦
    撞、瘀血等傷害，本為一般理性之人所得輕易知悉者，異議
    人既為心智成熟之成年人，對上開情事自無由諉為不知，其
    既在未確認謝月秋實際上未受有傷害前，擅將車輛駛離現場
    ，已堪認異議人有肇事致人受傷而逃逸之不確定故意，或至
    少具有過失甚明，自不容異議人空言不知悉傷勢之存在，資
    為卸責。
(三)綜上，異議人確有肇事致人受傷逃逸之違規行為，應堪認定
    。末行政罰就行為人之責任條件方面，較諸刑罰，本較為寬
    鬆（刑罰方面，就過失行為之處罰，乃以有特別規定者為限
    ，然依行政罰法第7 條第1 項之規定，法律縱無過失行為亦
    可處罰之明文，亦在得課以行政罰之列）；另就違規事實之
    舉證方面，也未要求須達毫無合理懷疑之程度，則在責任條
    件、舉證責任等規範互不相同下，認定結果本容有不相一致
    之情形，從而卷附臺灣高雄地方法院檢察署95年度偵字第83
    44號不起訴處分書（本院卷第6-7 頁），尚非得執為異議人
    並無肇事逃逸違規行為之論據，也併指明。
三、關於裁處法律之適用方面
    按行為後法律或自治條例有變更者，適用行政機關最初裁處
    時之法律或自治條例，但裁處前之法律或自治條例有利於受
    處罰者，適用最有利於受處罰者之規定，行政罰法第5 條定
    有明文。質言之，行政罰法乃係從新從輕原則；又前開法文
    既定明須依「裁處」時為據，則在道路交通違規事件之情形
    ，自係應以裁決書之作成，而非以舉發違反道路交通管理事
    件通知單之製作，資為是否須進行新舊法比較之認定時點，
    均核先敘明。經查：
(一)異議人於95年1 月9 日下午4 時25分許行經高雄市○○○路
    與高速公路便道之際，確有駕車肇事致謝月秋受有輕傷而逃
    逸之情事，業如前述；而原處分機關嗣並於同年8 月18日，
    裁處異議人吊銷駕駛執照，終身禁考乙節，亦有卷附高雄市
    政府95年8 月18日高市府交裁字第裁32-B00000000號違反道
    路交通管理事件裁決書1 紙在卷足稽，均可堪認定。
(二)異議人違規行為之際，斯時有效之道路交通管理處罰條例（
    下稱修正前道路交通管理處罰條例，或稱舊法）第62條第1
    項、第67條第1 項固分別規定：「汽車駕駛人，駕駛汽車肇
    事致人受傷或死亡，應即採取救護或其他必要措施，並向警
    察機關報告，不得駛離；違者吊扣其駕照3 個月至6 個月；
    逃逸者吊銷駕駛執照。」、「汽車駕駛人，曾依…第62條第
    1 項之規定吊銷駕駛執照者，終身不得考領駕駛執照。」各
    等語明確。惟查，各該規制肇事逃逸、駕駛執照吊銷及考領
    限制之相關規定，業於94年12月28日修正，並於95年7 月1
    日施行（下稱修正後道路交通管理處罰條例，或稱新法），
    而將原第62條第1 項之規定，移置為同條第4 項，並修正其
    內容為：「汽車駕駛人駕駛汽車肇事致人受傷而逃逸者，吊
    銷其駕駛執照；致人重傷或死亡者，吊銷其駕駛執照，並不
    得再考領。」另原第67條第1 項也經修正而分列同條第1 項
    、第3 項，並各定明：「汽車駕駛人，曾依第27條第2 項、
    第29條之2 第5 項、第35條第1 項、第3 項後段、第4 項後
    段、第37條第2 項、第54條、第61條第1 項第1 款、第2 款
    、第62條第4 項後段規定吊銷駕駛執照者，終身不得考領駕
    駛執照。但有第67條之1 所定情形者，不在此限。」、「汽
    車駕駛人，曾依本條例其他各條規定吊銷駕駛執照者，1 年
    內不得考領駕駛執照。」等語。玆經新舊法比較之結果，以
    裁處時之新法，對異議人所為禁止考領駕照處分之期間較短
    ，較為有利，揆諸首開說明，就異議人所為肇事致人受有輕
    傷而逃逸之違規行為，自應依修正後道路交通管理處罰條例
    第62條第4 項前段、第67條第3 項之規定裁處，始屬的論。
    原處分機關逕援引違規行為時之舊法，資為對異議人科罰之
    論據，猶有疏誤，甚為顯明。
四、綜上所述，異議人雖有肇事致人受有輕傷而逃逸之違規行為
    ，惟原處分機關於95年10月2 日裁決時，援引較不利於異議
    人之違規行為時舊法，亦即修正前道路交通管理處罰條例第
    62條第1 項、第67條第1 項規定，資為依據，而裁處異議人
    「吊銷駕駛執照，終身不得考領」之處分，猶有疏誤，異議
    人執此提出異議，屬有理由，自應由本院將原處分撤銷，並
    依裁處時之新法，亦即修正後道路交通管理處罰條例第62條
    第4 項前段、第67條第3 項規定，諭知裁處「吊銷駕駛執照
    ，1 年內不得考領駕駛執照」之處分。
據上論斷，應依道路交通案件處理辦法第20條，裁定如主文。
中    華    民    國    95    年    10    月    25    日
                  交通法庭  法  官  莊珮吟
以上正本證明與原本無異。
如不服本裁定，應於送達後5日內，向本院提出抗告狀。
中    華    民    國    95    年    10    月    25    日
                            書記官  蔡妮君


司法院資訊處製作；財團法人民間司法改革基金會備份。
